臺灣板橋地方法院刑事判決　　　　　　 96年度交易字第456號
公　訴　人　臺灣板橋地方法院檢察署檢察官
被　　　告　甲○○
選任辯護人　粘舜權律師
　　　　　　吳茂榕律師
上列被告因過失致死案件，經檢察官提起公訴（96年度偵字第17
449 號），本院判決如下：
    主  文
甲○○過失致人於死，處有期徒刑陸月，如易科罰金，以銀元參
佰元即新臺幣玖佰元折算壹日；減為有期徒刑參月，如易科罰金
，以銀元參佰元即新臺幣玖佰元折算壹日。
    事  實
一、甲○○於民國95年6 月26日凌晨2 時37分許（起訴書誤載為
    下午2 時37分許），駕駛車牌號碼7N-6286 號自用小客車，
    沿時速限制為50公里以下之臺北縣板橋市○○道路，往浮洲
    橋方向行駛（起訴書誤載為浮州橋），行經防汛道路第427
    號燈桿前時，本應注意行車速度應依標誌之規定，且應注意
    汽車行駛時，駕駛人應注意車前狀況，並隨時採取必要之安
    全措施，以防止危險事故之發生，而依當時天候晴、夜間有
    照明、柏油路面乾燥、無障礙物、視距良好等一切情況，並
    無不能注意之情形，竟以時速約67.48 公里之速度疾駛，且
    疏未注意車前狀況，適陳宗輝與鄭淑文於同日凌晨某時，在
    某不詳地點一起飲用金門高梁酒後，血液中所含酒精濃度為
    506MG/DL換算吐氣所含酒精濃度為每公升2.53毫克），已達
    不能安全駕駛之程度，陳宗輝仍騎乘車牌號碼TYO -415號輕
    型機車，搭載鄭淑文行經該處，因酒後不能安全駕駛而跨越
    分向限制線，駛入對向車道，致邱高宏煞車不及，左前方保
    險桿正面撞擊陳宗輝所騎乘之上開輕型機車右前方，造成陳
    宗輝、鄭淑文等2 人人車倒地，陳宗輝當場因身體多處鈍挫
    傷骨折、出血性休克而死亡；鄭淑文因複雜性骨盆腔骨折併
    巨大後腹腔血腫及出血性休克。嗣甲○○在有權偵查機關發
    覺其上開犯罪前，報警自首其犯罪，並願接受裁判。而鄭淑
    文經送往亞東紀念醫院急救後，仍於95年6 月26日15時13分
    許不治死亡。
二、案經甲○○自首暨臺北縣政府警察局板橋分局報請臺灣板橋
    地方法院檢察署檢察官相驗後乙○○訴請同署檢察官偵查起
    訴。
    理  由
一、證據能力部分：
(一)、按被告之自白，非出於強暴、脅迫、利誘、詐欺、疲勞訊問
    、違法羈押或其他不正之方法，且與事實相符者，得為證據
    ，刑事訴訟法第156 條第1 項定有明文。查被告於本院審理
    中並未指出有遭警察或檢察官刑求，則被告於警詢、偵查中
    供承在距離其車約40公尺處，見被害人之機車駛入其車道之
    自白，顯係出於自由意識之陳述，有證據能力。
(二)、按交通大學出具之行車事故鑑定意見書1 份，係受承辦檢察
    官所選任或囑託而執行鑑定業務，其出具之行車事故鑑定意
    見書乃刑事訴訟法第206 條所定之鑑定人書面報告，亦即交
    通大學出具之行車事故鑑定意見書，係文書證據，且無刑事
    訴訟法第159 條之4 之顯有不可信之情況與不得作為證據之
    情形，自有證據能力。次按被告以外之人於審判外之言詞或
    書面陳述，除法律有規定者外，不得作為證據，刑事訴訟法
    第159 條固有明文。
(三)、又被告以外之人於審判外之陳述，雖不符同法第159 條之1
    至之4 之規定，而經當事人於審判程序同意作為證據，法院
    審酌該言詞陳述或書面陳述作成時之情況，認為適當者，亦
    得為證據。又當事人、代理人或辯護人於法院調查證據時，
    知有第159 條第1 項不得為證據之情形，而未於言詞辯論終
    結前聲明異議者，視為有前項之同意，此亦據同法第159 條
    之5 規定甚明。查勘驗筆錄、相驗屍體證明書、驗斷書、相
    驗照片、鑑定書、死亡證明書、道路交通事故現場圖、調查
    報告表、道路交通事故補充資料、車損照片、現場照片等，
    係文書證據，亦無刑事訴訟法第159 條之4 之顯有不可信之
    情況與不得作為證據之情形，自有證據能力，合先敘明。
二、訊據被告甲○○固坦承於上揭時間、地點，駕駛上述自用小
    客車正面撞擊陳宗輝所騎乘之上開輕型機車，致陳宗輝、鄭
    淑文死亡之事實不諱，惟矢口否認有何過失致死之犯行，辯
    稱：伊沒有超速，伊看到被害人陳宗輝騎乘機車行駛在對向
    車道，但突然跨越雙黃線駛入伊車道，伊看到之後雖立刻踩
    煞車，但仍煞車不及而發生車禍，伊沒有過失云云。惟查：
(一)、被害人陳宗輝、鄭淑文因本件車禍受有上開傷害而死亡等情
    ，業經臺灣板橋地方法院檢察署檢察官督同法醫相驗屬實，
    製有勘驗筆錄、相驗屍體證明書、驗斷書各2 紙及相驗照片
    14紙在卷足考，並據法務部法醫研究所解剖鑑定無訛，有該
    所95年9 月7 日法醫理字第0950003184號函檢附之（95）法
    醫所醫鑑字第1333號鑑定書1 份在卷可稽（見臺灣板橋地方
    法院檢察署95年度相字第905 號相驗卷第48頁至第54頁、第
    64頁、第74頁至第81頁、第90頁至第99頁、95年度相字第91
    7 號相驗卷第43頁至第50頁、第52頁）。此外，復有亞東紀
    念醫院甲種診斷證明書、道路交通事故調查報告表(一)、(二)、
    現場圖、現場草圖各1 紙、現場照片及車損照片20幀在卷可
    稽（見95年度相字第905 號相驗卷第10頁、第14頁至第24頁
    、95年度相字第917 號相驗卷第53頁）。
(二)、又依卷附之道路交通事故現場圖、現場草圖、現場照片觀察
    ，大部分之碎片及掉落物均在被告邱高宏所駕駛方向之車道
    ，可知撞擊之地點係在被告所駕駛之車道內。另依卷附之車
    損照片觀察，被告之自用小客車左前方保險桿毀損；被害人
    陳宗輝之機車右前方毀損，可知係撞擊點係被告之自用小客
    車左前方撞擊被害人陳宗輝之機車右前方。
(三)、又肇事地點，該路段車行速率限制為時速50公里以下，此有
    道路交通事故調查報告表(一)1 紙附卷可憑。而被告當時之車
    速經公訴人囑託交通大學鑑定結果，認為被告於肇事時之車
    速約67.48 公里，此有國立交通大學96年4 月23日交大管運
    字第0960006020號函檢附之行車事故鑑定意見書1 份在卷可
    憑（見95年度相字第905 號相驗卷第112 頁至第114 頁）。
    且證人即鑑定人吳宗修於本院審理中證稱：「（根據你出具
    的鑑定意見書上記載小客車之車速為67.48 公里，這個數值
    如何得來？請簡要說明。）這是本件訴訟案件之重要爭執點
    ，本案無法直接去算出速度，因為本案沒有完整的煞車痕，
    而且本案被告所駕駛的自用小客車有ABS ，我們通常是依據
    煞車痕去推算速度，如果本案一定要就現有跡證去推算速度
    ，那就要有實質的證物，我們是以撞擊後煞車到停止的位置
    距離來間接推算，通常是撞之前就會煞車，但如果是沒有注
    意或來不及煞車而撞擊，則撞擊後駕駛人本能反應一定會煞
    車，所以本件是用撞擊後煞車至停車位置來推算，但他有一
    個重要的前提，撞擊後，小客車煞車系統會受損，而且地上
    的冷卻液噴出後，立即緊急煞車為前提，如果是這二種前提
    都確定的話，按照警察量的水滴長度是23.9公尺，而在我們
    沒有去現場實地測量阻力係數時，一般通常都是採用0.75來
    推算，根號254 那是力學的原理，所以才推算出速度是67.4
    8 公里。」、「（有ABS 配備的自小客車，是否一樣適用本
    件公式？）有無ABS 只在於煞車時跟地面的阻力係數大小，
    沒有顯著的差異，ABS 只是讓車子在緊急煞車時還能夠操控
    方向，所以一樣可以適用本件公式。」、「（你鑑定過的案
    子，煞車之後冷卻液噴出後，卻沒有緊急煞車的案子多少？
    ）沒有印象有這種例子，因為發生撞及沒有本能反應煞車幾
    乎沒有遇過，而且冷卻液會噴出的很少，冷卻液會噴出的原
    因有二種可能，一種是撞擊力量很大，另一種可能是剛好撞
    擊到水箱的位置。」等語（見本院96年11月30日審判筆錄）
    ，而被告於警詢中供承肇事前車輛機械運作正常等語；於偵
    查中供承其見到被害人機車時，趕快踩煞車等語；於本院審
    理中供承還沒有撞到之前就踩煞車等語，均與交通大學鑑定
    報告推算出被告當時之車速約67.48 公里之前提要件相符，
    可知交通大學鑑定結果認為被告當時之車速約67.48 公里為
    可採。又被告於警詢中供稱：「．．．我看到我車對向車道
    （往我車方向）突然出現一亮燈（不是很亮），突然駛至我
    車道（前車頭），距離我車約40公尺，此燈前後左右無其他
    亮燈，我車前頭與輕機車TYO-415 發生撞擊，因而肇事。」
    、「（肇事前車輛是否運作正常？）車輛機械運作正常。」
    等語。又被告於偵查中供稱：「95年6 月26日凌晨，我駕駛
    7N-6286 號汽車從環河北路接華江橋，下橋後沿著環河道路
    往浮洲橋方向駕駛，到四汴頭抽水站前（環河燈桿247 號前
    ），從對向突然轉來一台機車到我的車道上，我注意到那台
    機車時，那台機車約距離我40公尺，所以我趕快踩煞車，但
    是煞車不及而與該台機車發生撞擊．．．」、「我沿著環河
    道路直行時，未看到對方的車燈，對方的車燈是突然出現，
    而且出現時是轉到我的車道．．．」等語（見95年度相字第
    905 號相驗卷第4 頁、第58頁、第59頁）。被告既然於前方
    40公尺處即見被害人之機車駛入其車道內，而仍發生本件車
    禍，顯然被告亦有未注意車前狀況之過失。綜上所述，可知
    被告有超速及未注意車前狀況之過失，足堪認定。
(四)、又肇事地點，該路段劃有分向限制線，有道路交通事故調查
    報告表現場圖暨現場照片附卷可憑。而被害人陳宗輝與鄭淑
    文於同日凌晨某時，在某不詳地點飲用金門高梁酒後，血液
    中所含酒精濃度為506MG/DL（換算吐氣所含酒精濃度為每公
    升2.53毫克），已達不能安全駕駛之程度，有法務部法醫研
    究所毒品化學檢驗報告及統一便利超商統一發票各1 紙在卷
    可憑（見95年度相字第905 號相驗卷第40頁、第96頁），足
    見被害人陳宗輝亦有跨越分向限制線駛入對向車道及酒後駕
    車之過失。
(五)、本件肇事雖經送台灣省台北縣區車輛行車事故鑑定委員會鑑
    定結果認為被告邱高宏駕駛自用小客車無肇事因素及臺灣省
    車輛行車事故覆議鑑定委員會鑑定結果認為依現有資料無法
    確認邱高宏有超速行駛，此有台灣省台北縣區車輛行車事故
    鑑定委員會95年10月11日北縣鑑字第0955181169號函暨北縣
    鑑字第951169號鑑定意見書及台灣省車輛行車事故覆議鑑定
    委員會96年12月5 日府覆議字第0950101034號函各1 件在卷
    可稽（見95年度相字第905 號相驗卷第85頁至第87頁、第10
    3 頁），惟如前所述，被告有超速及未注意車前狀況之過失
    ，故不能以上開鑑定結果認被告無過失，附此敘明。
(六)、按行車速度應依標誌或標線之規定；汽車行駛時，駕駛人應
    注意車前狀況，並隨時採取必要之安全措施，道路交通安全
    規則第93條第1 項前段、第94條第3 項分別定有明文。被告
    既為汽車駕駛人，自應遵守上開規定，而肇事當時天候晴、
    夜間有照明、路面為柏油、乾燥、無缺陷、視距良好等一切
    客觀情況下，並無不能注意之情形，竟以時速67.48 公里之
    速度疾駛，且因疏未注意車前狀況而肇禍，自應負過失責任
    ，且被告之過失行為與被害人陳宗輝、鄭淑文之死亡間，顯
    有相當因果關係。雖被害人陳宗輝亦有上述之過失，然亦無
    法解免被告邱高宏之刑責。是以，本件事證明確，被告邱高
    宏過失致死之犯行洵堪認定，應依法論科。
三、按行為後法律有變更者，適用行為時之法律。但行為後之法
    律有利於行為人者，適用最有利於行為人之法律，刑法第2
    條第1 項定有明文（刑法第2 條係規範行為後法律變更所生
    新舊法律比較適用之準據法，是刑法第2 條本身雖經修正，
    但該條文既屬適用法律之準據法，本身尚無比較新舊法之問
    題，應逕適用裁判時之刑法第2 條規定以決定適用之刑罰法
    律）。又比較時應就罪刑有關之共犯、未遂犯、想像競合犯
    、牽連犯、連續犯、結合犯，以及累犯加重、自首減輕暨其
    他法定加減（如身分加減）與加減例等一切規定，綜其全部
    罪刑之結果而為比較（最高法院95年第8 次刑事庭會議決議
    參照）。查被告行為後，刑法業於94年2 月2 日修正公布，
    自95年7 月1 日起施行，茲就比較情形分述如下：
(一)、刑法第276 條第1 項之過失致死罪雖未修正，然刑法第33條
    第5 款有關罰金之最低數額部分，刑法分則編各罪所定罰金
    之貨幣單位原為銀元，修正前刑法第33條第5 款規定：「罰
    金：（銀元）1 元以上」，而銀元與新臺幣間之折算，依現
    行法規所定貨幣單位折算新臺幣條例規定，以銀元1 元折算
    新臺幣3 元；修正後刑法第33條第5 款則規定：「罰金：新
    臺幣1 千元以上，以百元計算之」；經比較修正前、後之規
    定，修正後刑法第33條第5 款所定罰金之最低數額，較之修
    正前提高，自以修正前刑法第33條第5 款規定有利於被告。
(二)、刑法第62條自首之規定，亦於94年1 月7 日修正公布，並於
    95年7 月1 日施行，將原規定之「必減」修正為「得減」，
    雖性質上屬刑法裁量之事項，惟既影響行為人之刑罰法律效
    果, 應屬法律變更之範疇，而有刑法第2 條第1 項之適用，
    經比較修正前、後之規定，自以修正前刑法第62條之規定有
    利於被告。
(三)、修正前刑法第41條第1 項前段係規定：「犯最重本刑為5 年
    以下有期徒刑以下之刑之罪，而受6 個月以下有期徒刑或拘
    役之宣告，因身體、教育、職業、家庭之關係或其他正當事
    由，執行顯有困難者，得以1 元以上3 元以下折算1 日，易
    科罰金。」。又修正前罰金罰鍰提高標準條例第2 條（現已
    刪除）係規定就其原定數額提高為100 倍折算1 日，則本件
    被告行為時之易科罰金折算標準，應以銀元300 元折算1日
    ，經折算為新臺幣後，應以新臺幣900 元折算為1 日；惟修
    正後則規定：「犯最重本刑為5 年以下有期徒刑以下之刑之
    罪，而受6 個月以下有期徒刑或拘役之宣告者，得以新臺幣
    1000元、2000元或3000元折算1 日，易科罰金。」，是修正
    後之規定並非有利於被告。
(四)、綜合上述各條文修正前後之比較後，適用修正後之刑法及刑
    法施行法等相關法律規定並未對被告更為有利，揆諸前揭刑
    法第2 條第1 項前段規定，即應適用修正前之刑法相關規定
    及罰金罰鍰提高標準條例等規定。
四、核被告所為，係犯刑法第276 條第1 項之過失致死罪。被告
    以一過失行為致被害人陳宗輝、鄭淑文等2 人死亡，係一行
    為觸犯數罪名，為同種想像競合犯，應依刑法第55條規定，
    從一重處斷。又被告於肇事後過失致死犯罪未被發覺前，以
    電話報警自承為肇事駕駛，請求警方前往處理，事後並接受
    裁判，有警員謝宗融製作之臺北縣政府警察局板橋分局道路
    交通事故肇事人自首情形紀錄表1 紙附卷可稽（見95年度相
    字第905 號相驗卷第30頁），符合自首之規定，應依修正前
    刑法第62條前段之規定減輕其刑。爰審酌被告並無前科，素
    行良好，本件車禍造成被害人死亡之不可回復損害，犯罪所
    生之損害極重，惟被害人陳宗輝就本件車禍之發生應負主要
    之過失責任，被告僅應負次要之過失責任，且本件屬過失犯
    行，惡性非重，及被告雖否認犯罪，惟已與被害人鄭淑文之
    家屬達成民事和解，賠償被害人鄭淑文家屬損害（此有和解
    書影本1 份在卷），犯後態度尚可等一切情狀，量處如主文
    所示之刑，並依修正前刑法第41條第1 項前段之規定，諭知
    易科罰金之折算標準。次查，被告人本件犯罪之時間在96年
    4 月24日以前，且所犯之罪並無中華民國96年罪犯減刑條例
    第3 條所列情形，應依該條例第2 條第1 項第3 款之規定，
    減其刑期2 分之1 ，並依修正前刑法第41條第1 項前段之規
    定，諭知易科罰金之折算標準，附此敘明。
據上論斷，應依刑事訴訟法第299 條第1 項前段，刑法第2 條第
1 項前段、第276 條第1 項、第55條、修正前刑法第62條前段、
第41條第1 項前段，廢止前罰金罰鍰提高標準條例第1 條前段、
罰金罰鍰提高標準條例第2 條，中華民國96年罪犯減刑條例第2
條第1 項第3 款、第7 條，判決如主文。
本案經檢察官郭季青到庭執行職務。
中　　華　　民　　國　　96　　年　　12　　月　　26　　日
                     交 通 法 庭  法  官  曾 正 耀
以上正本證明與原本無異。
如不服本判決，應於判決送達後10日內向本院提出上訴狀 (應附
繕本)， 上訴於臺灣高等法院。
                                　書記官  陳　淑　怡
中　　華　　民　　國　　96　　年　　12　　月　　26　　日
論罪科刑依據之法條：
刑法第276條第1項
因過失致人於死者，處2年以下有期徒刑、拘役或2千元以下罰金
。
